【裁判字號】    92,台上,2966
【裁判日期】    920530
【裁判案由】    違反貪污治罪條例
【裁判全文】
最高法院刑事判決                              九十二年度台上字第二九六六號
    上  訴  人  甲○○
    選任辯護人  黃金源
右上訴人因違反貪污治罪條例案件，不服臺灣高等法院中華民國九十二年三月四日第
二審更審判決（九十年度上更(二)字第一一六九號，起訴案號：臺灣新竹地方法院檢察
署八十四年度偵字第七八六九號、第九一七二號、八十五年度偵字第一０四三六號、
第一一七七四號），提起上訴，本院判決如左：
    主  文
原判決撤銷，發回臺灣高等法院。
    理  由
本件原判決認定上訴人甲○○於民國八十三年三月一日，就任新竹縣尖石鄉鄉長，對
於鄉公所內工程發包之核准、訂底價、招標、比價、議價、訂約、驗收等事項，均有
主管權，係貪污治罪條例第二條所定依據法令從事公務之人員。吳永康係無營業執照
之土木包工業，官珀谷係珀谷工程企業開發有限公司之實際負責人（登記名義負責人
係其父官大武）。八十四年間，甲○○擬就坐落新竹縣尖石鄉○○段義興小段第一０
五四號、旱一之五三號等二筆土地，辦理錦屏村集會所整地工程，乃委請國展工程顧
問有限公司（下稱國展公司）邱祝賀，就上開工程擬具計劃書，依該工程計劃書內之
估算表記載，錦屏村集會所整地所需之上述兩筆土地原均係山頭，由岩石及砂土組成
，可採得土石六萬三千七百五十三立方公尺，以每立方公尺單價新臺幣（下同）一百
元之市價估計，可售得六百三十七萬五千三百元，扣除整地成本五百五十萬七千七百
五十八元後，得標廠商應以超過底價八十六萬七千五百四十二元之得標金，給付鄉公
所，以承包錦屏村集會所整地工程。嗣上訴人以鄉公所之名義，檢具該計劃書於八十
四年五月二十五日，以尖鄉民字第四五六三號函，向新竹縣政府申請許可，新竹縣政
府認上開二筆土地非屬公共造產用地，要求尖石鄉公所逕向主管單位循序申辦（意指
須申請雜項工程執照，如有土石外運，須申請土石採取許可證）。詎上訴人不依該函
指示申辦取得雜項工程執照，復於八十四年九月二十七日囑鄉公所民政課職員伍春光
，再檢附該計劃書以尖鄉民字第八二一六號函，向新竹縣政府申請核准，經新竹縣政
府再度退回。嗣上訴人經徵詢友人吳永康意見，見吳永康有意承包，縣議員雲天寶復
願撥付小型工程款二十萬元為工程款，乃再與國展公司邱祝賀聯繫，囑邱祝賀將計劃
書之底價壓低，以利吳永康得以借牌比價得標，邱祝賀乃將採取之土石賣價，自原先
每立方公尺一百元，降低為每立方公尺六十元，並將整地成本列計為四百零三萬四千
四百三十九元，俾使估得之工程底價得以接近雲天寶所提供之二十萬元。上訴人於第
二份工程計劃書完成後，再囑咐鄉公所民政課課員伍春光，檢附第二份計劃書，於八
十四年十二月八日，以尖石鄉公所尖鄉民字第一０八九五號函報新竹縣政府，再為新
竹縣政府以八十四年十二月十一日八四府民產字第一四五二０一號函退回。惟上訴人
執意將該整地工程，以國展公司邱祝賀所出具之第二份預算書及雲天寶所提供之二十
萬元工程款，發包與吳永康承作。嗣於八十五年三月十二日，承辦人員伍春光上簽呈
表示尖石鄉○○段義興小段一０五三地號土地已經核准興建錦屏村集會所，惟一０五
四地號及旱一之五三等二筆土地之整地計劃經一再向新竹縣政府申請核准，均未獲准
許，辦理整地發包工程於法無據，上訴人竟仍批示「報縣府轉原住民行政局」，執意
要求伍春光將工程發包。伍春光不得已，乃於八十五年四月九日簽請上訴人核示是否
准許辦理錦屏村集會所工程，經上訴人批示在雲天寶補助之二十萬元款項以內為工程
經費進行發包後，伍春光遂於八十五年四月十日再簽請准於同年月二十四日辦理招商
比價。詎上訴人明知吳永康係無營業執照之土木包工業，均借用聖烽、均宜、千揚、
力甲、正昇、盈亨、台光等營造商之牌照進行工程招標或比價，竟意圖使吳永康借牌
之營造商獲得該工程，而藉以獲得工程款並出售土石得利，遂逕行指定千揚、正昇、
聖烽等三家營造商參與比價，正昇營造之楊石和知情不願參加比價，上訴人復指示改
由台光營造加入。吳永康即囑其妻馮鳳嬌購買三張空白標單，先送至聖烽、千揚、台
光等三家營造工程公司蓋用公司印章並取得營利事業登記證等證件後，由吳永康在聖
烽營造之標單上填寫十九萬元，在陪標之千揚、台光標單上分別填寫二十五萬元、三
十萬元後，郵寄至尖石鄉公所，而由吳永康借牌之聖烽營造得標（吳永康、馮鳳嬌因
借牌得標涉犯之偽造文書、違反稅捐稽徵法等罪案件，經原審另案判決無罪確定）。
吳永康得標後，旋即將工程轉包與張添貴，張添貴在未取得雜項工程執照之情形下進
行整地，將上開一０五四地號、旱一之五三等二筆土地上之山頭岩石、土石挖除，並
於未具備土石採取許可證之情況下，將整地所得土石運至山下，存放於橫山國中旁之
空地，伺機出售獲利。吳永康則可獲得鄉公所之整地工程款十九萬元，惟因本弊案爆
發，吳永康不敢向尖石鄉公所請款。另官珀谷於八十三年七月二十一日，借用偉松企
業有限公司（下稱偉松公司）牌照，以偉松公司需支付一百三十萬元予尖石鄉公所之
代價，標得尖石鄉義興村一、二鄰之野溪疏浚砂石工程，採砂石外運販賣，惟新竹縣
政府自八十四年三月二十日起，即多次發函要求尖石鄉公所依規定處理（採取土石需
辦理土石採取許可證），尖石鄉公所未辦理土石採取許可證，上訴人仍於八十四年八
月一日以該鄉公所尖鄉民字第六三三三號函，准許官珀谷在野溪採砂，經民眾檢舉，
新竹縣政府發函禁止疏浚，上訴人始於八十四年八月二十九日以尖石鄉公所名義發函
，要求偉松公司停止採砂疏浚，官珀谷與吳永康為前述錦屏村集會所整地工程及尖石
鄉野溪疏浚工程得以順利進行，遂於同年九月十一日，由官珀谷請其妻打電話向經營
偉泰家電之葉梅英訂購三洋牌分離式冷氣機一部，贈予上訴人，裝置在鄉長辦公室，
價款六萬二千元由官珀谷、吳永康各分攤三萬一千元，吳永康並已交付三萬一千元予
葉梅英，官珀谷負擔部分，葉梅英則尚未收取。上訴人對其所為，未經正常比價程序
，未有土石採取許可證，而仍核准吳永康以聖烽公司名義承包錦屏村集會所整地工程
及官珀谷以偉松公司名義承包尖石鄉野溪疏浚砂石工程，均係違背職務之行為，於吳
永康、官珀谷致送冷氣機時，明知為渠二人因上訴人違背職務行為所交付之賄賂，仍
不予拒絕，予以收受等情。因將第一審判決關於上訴人部分撤銷，改判論處上訴人依
據法令從事公務之人員對於違背職務之行為收受賄賂罪刑（處有期徒刑十年、褫奪公
權五年），固非無見。
惟查：（一）犯貪污治罪條例第四條至第六條之罪，情節輕微，而其所得或所圖得財
物或不正利益在新臺幣五萬元以下者，減輕其刑，為八十五年十月二十三日修正前貪
污治罪條例第十一條第一項所明定。是犯八十五年十月二十三日修正前貪污治罪條例
第四條至第六條之罪，其情節輕微，而所得或所圖得財物或不正利益在五萬元以下者
，法院即應減輕其刑，且對減輕與否並無自由酌裁之權。原判決採納作為判決基礎之
證人吳永康供述：「我與官珀谷及鄉代會主席蕭正（振）宇（其他在場人記不清楚）
，在鄉公所聊天時，提到鄉長辦公室冷氣效果不佳，我將積欠甲○○之麻將錢二萬八
千元，連同自己另外支付的三千元，開立一張面額三萬一千元支票給電器行老闆」，
如若無誤，似意指吳永康雖出資三萬一千元購買原判決認定係賄賂之冷氣機，惟其中
二萬八千元係以吳永康積欠上訴人之債務抵付。則該冷氣機價款中，既有二萬八千元
係上訴人所支付，吳永康、官珀谷交付之賄賂應為三萬四千元。原判決就上訴人犯罪
情節是否輕微、所得財物是否在五萬元以下、有無上述應減輕其刑之法則適用，未予
審酌、說明，自屬於法有違。（二）有罪之判決書，對被告有利之證據不採納者，應
說明其理由，為刑事訴訟法第三百十條第二款所明定。故有罪判決書對於被告有利之
證據，如不加採納，必須說明其不予採納之理由，否則即難謂無判決不備理由之違誤
。證人陳俊榮、戴勝添在更(一)審分別證稱：「若是純粹搬運砂石，需要採取土石許可
，但本案只是因為整地，需要搬離土石而已，不是純粹搬運土石」、「（問：整地工
程搬運砂石，是否需要採取土石許可證﹖若須該證，應向何機關申請﹖）若是單純採
取土石，則需要申請採取土石許可證，但本案只是整地，不是單純採取土石」（陳俊
榮部分，見更(一)卷第一六九頁、第一七０頁）、「蓋集會所是一０五三地號、停車場
是一０五四地號，集會所是我們主管，我們有補助經費，他們已蓋好，他們想要在旁
邊蓋停車場，不是我們主管業務，但我們一定要告知他們要向主管單位申辦，我的結
論就是這件事不是我們主管，是建設局主管」（戴勝添部分，見同上卷第一五四頁、
第一五五頁）及新竹縣政府工務局九十年五月二十八日九十工建字第一九一五六號函
記載：「本案如未涉及日後為申請建造執照之整地工程，則不屬本局主管之申請雜項
執照業務」（見同上卷第一四四頁），如若皆屬無誤，似意指上訴人在坐落新竹縣尖
石鄉○○段義興小段第一０五四號、旱一之五三號土地上辦理錦屏村集會所整地工程
，旨在興建停車場，錦屏村集會所早已興建完成，本件整地工程僅係搬離土石，並非
單純採取土石，不需取得採取土石許可，亦因不涉及日後申請該集會所建造執照之問
題，而非新竹縣政府工務局主管核發雜項執照之事項。則尖石鄉公所發包本件錦屏村
集會所整地工程時，似無庸取得採取土石許可及新竹縣政府工務局核發之雜項執照，
上開證言及函釋內容，既足以推翻原判決關於上訴人辦理該鄉集會所整地工程發包時
，故違新竹縣政府函示（即應先申請土石採取許可及雜項工程執照）之事實認定，自
屬有利於上訴人之證據，原判決不予採納，未說明理由，顯有理由不備之違法。再
依原判決事實認定及理由說明，其認定上訴人發包尖石鄉義興村一、二鄰之野溪疏浚
工程，有違背職務之行為，係以該公所未取得土石採取許可為其所憑之證據及理由（
見原判決第一四頁第七行至第十二行）。然卷附新竹縣政府八十六年八月一日八六府
民產字第六八六九一號函所載：「土石採取許可證應由鄉公所或承包商申請一節，依
土石採取規則第五條之規定，除另有規定外，以依法辦妥土石採取業之公司或商業登
記者為限，故應由承包商以依法辦妥土石採取業公司或商業登記者，向本府提出申請
」（見第一審卷第一三三頁），如若無訛，則向主管機關申辦採取土石許可證者，應
係該野溪疏浚工程承包商偉松公司。該函釋內容既足以推翻原判決關於尖石鄉發包該
野溪疏浚工程予偉松公司時，上訴人有違背職務行為之事實認定，自屬有利於上訴人
之證據，原判決未加採納，竟未說明理由，亦屬理由不備。以上，或係上訴意旨所指
摘，或為本院得依職權調查之事項，應認原判決仍有撤銷發回更審之原因。又原判決
敘明不另為無罪諭知部分，基於審判不可分原則應一併發回。
據上論結，應依刑事訴訟法第三百九十七條、第四百零一條，判決如主文。
中      華      民      國    九十二    年      五      月     三十     日
                              最高法院刑事第一庭
                                  審判長法官  施  文  仁
                                        法官  林  永  茂
                                        法官  蕭  仰  歸
                                        法官  花  滿  堂
                                        法官  陳  世  淙
      右正本證明與原本無異
                                              書  記  官
中      華      民      國    九十二    年      六      月      六      日


司法院資訊處製作；財團法人民間司法改革基金會備份。
